【裁判字號】    89,台上,7714
【裁判日期】    891221
【裁判案由】    偽造文書
【裁判全文】
最高法院刑事判決                              八十九年度台上字第七七一四號
    上訴人  台灣高等法院檢察署檢察官
    被  告  甲○○
右上訴人因被告偽造文書案件，不服台灣高等法院中華民國八十七年六月二十九日第
二審判決（八十六年度上訴字第四八一一號，起訴案號：台灣台北地方法院檢察署八
十五年度偵續一字第二○三號），提起上訴，本院判決如左：
    主  文
原判決撤銷，發回台灣高等法院。
    理  由
本件原判決以公訴意旨略以：被告甲○○未經龔漢融（已於民國八十四年三月三十一
日死亡）、邱淑女夫妻同意，基於概括之犯意，偽刻龔某夫妻之印鑑章，分別於八十
四年三月十三日、二十五日偽造土地登記申請書、土地建築改良物抵押權設定契約書
，委由不知情之土地登記代理人陳愛紹於同年三月二十五日，送件向台北市中山地政
事務所申請，就邱淑女所有坐落台北市○○區○○段五小段九十六地號及其上建物門
牌號碼台北市○○○路○段二十一巷二十三號五樓，與龔某夫妻所有坐落台北市○○
區○○段一小段六○四地號土地及其上建物門牌號碼台北市○○區○○路一段三八七
巷二弄七號一樓、二樓，分別設定以被告為抵押權人擔保債權為新台幣（下同）四百
萬元、八百萬元之抵押權，使該地政事務所承辦人員將此不實事項登載於土地建築改
良物登記簿上，足生損害於龔某夫妻。因認被告涉有刑法第二百十六條、第二百十條
、第二百十四條之罪嫌。惟經審理結果，不能證明被告犯罪，因而維持第一審諭知被
告無罪之判決，駁回檢察官在第二審之上訴，固非無見。
惟查(一)、不同之鑑定結果，何者為可採，固屬事實審法院自由判斷之權，但其取捨之
心證理由，仍應詳予闡述，始足以昭信服。查起訴書所指被告偽造之文書即台北市中
山地政事務所八四年中山字八五五三、八四八四四號及八四年內湖字八○一三號登記
卷內之土地登記申請書及土地建築改良物抵押權設定契約書，其上「龔漢融」之印文
與內湖戶政事務所龔漢融印鑑證明（申請書）之印文是否出自同一印章之印文，經第
一審及原審分別送請中央警察大學及內政部警政署刑事警察局鑑定結果，中央警察大
學認所謂偽造之土地登記申請書及土地改良物抵押權設定契約書上「龔漢融」之印文
之印章與印鑑證明申請書之印文之印章之印文特徵不相同，而內政部警政署刑事警察
局則認土地登記申請書及土地改良物抵押權設定契約書上「龔漢融」印文與印鑑證明
申請書上「龔漢融」印文相符，有該大學八十六年七月二十八日校科字第八六一七
三六號函附之鑑定書及該局八十七年五月二十五日刑鑑字第三五二○六號鑑驗通知書
在卷可稽（第一審卷第四十六頁至五十八頁、原審卷第一六七、一六八頁）。對此不
同之鑑定結果，何者為可採及所生之疑義，事實審法院本有詳予調查說明之必要。乃
原判決先則採納中央警察大學之鑑定意見，並謂一般人刻用有多枚印章事所多有，而
系爭文件上龔漢融之印文與其印鑑證明之印文，以肉眼觀察實難發現其差異之處，…
…是龔漢融拿錯印章交予被告蓋用，而被告蓋用於系爭土地登記申請書，土地建築改
良物抵押權設定契約書上時亦無法發現其差異之處，並非無此可能等語，因認此部分
文書非被告偽造（原判決理由五、(一)）。繼又引用刑事警察局之鑑驗通知書之鑑定意
見，認各該文件上龔漢融印文皆相符，益證被告並無偽刻龔漢融之印鑑章而偽造私文
書（原判決理由五、(二)）。對上述二不同之鑑定結果，究竟何者為正確可採及憑何而
認定被告無偽刻龔漢融之印鑑章進而偽造起訴書所指之文書，未詳予調查釐清，剖析
明白，致理由說明相互齟齬，自有可議。(二)、心證之形成由來於證據，證據證明力判
斷之正確與否，應視其應行調查之證據已否盡其調查之職責而定，如有應該調查之證
據未予調查，不特心證形成之條件未臻完備，且其所形成之心證，因受調查證據範圍
之限制，亦無從形成正確之心證，從而亦影響真實之發現。原判決採納證人徐治國之
證言，認定被告所辯台北市中山地政事務所八四年內湖字八○一三號登記卷內之土地
登記申請書及土地建築改良物抵押權設定契約書之所以蓋用邱淑女二個完全不同之印
文，係由於龔漢融先拿別的印章給伊蓋用後，與印鑑證明比對後發現不對，伊才打行
動電話給龔漢融，龔漢融才又補送到公司來，伊蓋好之後又將印章還給龔漢融等情為
可採，因而認被告未偽刻邱淑女之印章蓋用於上開文書（原判決理由五、(五)）。然卷
查徐治國於偵查中供稱：「時間差不多是（八十四年）三月中旬某日下午，先是龔漢
融拿了一枚印章來我辦公室交給我說要交給他朋友甲○○，……他（指甲○○）很匆
忙的來拿印章就出去了，隔了十幾分鐘他又回來說印章不對，不是那一顆印章，就當
我的面打行動電話給龔漢融，……但約隔一個小時龔漢融回來，我有看到他到我辦公
室將甲○○接走，後來他們去那裡，有無再蓋章，我就不清楚了。」等語（八十四年
度偵字第一○九○三號卷第五十二頁背面、五十三頁正面）。如果無訛，其所謂龔漢
融要其轉交之印章係何人之印章﹖是否為邱淑女之印章﹖已有欠明瞭而待究明。且依
卷附之上述土地登記申請書及抵押權設定契約書，其立約日期為八十四年三月二十五
日（原審卷第一五八頁），亦與徐治國所言八十四年三月中旬之時間不盡相符。是以
徐治國之證言內容與被告之辯解是否相符，得否採信，仍非全無疑義﹖原判決對此未
詳予調查釐清，遽予判決，尚有未洽。檢察官上訴意旨指摘原判決不當，非無理由，
應認有撤銷發回更審之原因。
據上論結，應依刑事訴訟法第三百九十七條、第四百零一條，判決如主文。
中      華      民      國    八十九    年     十二     月    二十一    日
                              最高法院刑事第四庭
                                  審判長法官  董  明  霈
                                        法官  丁  錦  清
                                        法官  林  茂  雄
                                        法官  王  居  財
                                        法官  張  祺  祥
      右正本證明與原本無異
                                              書  記  官
中      華      民      國    八十九    年     十二     月    二十九    日


司法院資訊處製作；財團法人民間司法改革基金會備份。
